【裁判字號】    88,重訴,141
【裁判日期】    890815
【裁判案由】    返還消費借貸款
【裁判全文】
臺灣板橋地方法院民事判決  八十八年度重訴字第一四一號
    原      告  台北縣林口鄉農會
    法定代理人  乙○○
    訴訟代理人  甲○○
                凌見臣律師
    被      告  丙○○            住台北縣林口鄉○○路五十三巷十六號
    訴訟代理人  文聞律師
    複代理人    王玉楚律師
                黃福雄律師
    訴訟代理人  紀舒青律師
    複代理人    李汶哲律師
右當事人間請求返還消費借貸款事件，本院判決如左：
    主    文
被告應給付原告新台幣貳仟伍佰萬元，暨自民國八十三年七月十八日起至清償日止，
按年息百分之十計算之利息，與自民國八十三年八月十九日起至清償日止，其逾期在
六個月以內，按上開利率百分之十，逾期六個月以上，就超過部分，按上開利率百分
之二十計算之違約金。
訴訟費用由被告負擔。
本判決於原告以新臺幣捌佰肆拾萬元供擔保後得假執行；但被告如於假執行程序實施
前，以新臺幣貳仟伍佰萬元為原告預供擔保後，得免為假執行。
    事    實
壹、原告方面：
  甲、聲明：求為判決﹕
            （一）被告應給付原告新台幣（下同）二千五百萬元，暨自民國（下同
                  ）八十三年七月十八日起至清償日止，按年息百分之十計算之利
                  息，與自民國八十三年八月十九日起至清償日止，其逾期在六個
                  月以內，按上開利率百分之十，逾期六個月以上，就超過部分，
                  按上開利率百分之二十計算之違約金。
            （二）訴訟費用由被告負擔。
            （三）原告願供擔保請准宣告假執行。
      求為判決如主文第一項所示，並陳明願供擔保請准宣告假執行。
  乙、陳述：
      一、本件被告同意為系爭借款之名義人，並知悉借款情事，渠就系爭借款應負
          清償之責﹕
        （一）本件被告雖辯稱渠就系爭借款並不知情，亦未授權第三人向原告借貸
              二千五百萬元，惟依台灣高等法院八十六年上易字第六六六五號刑事
              判決認定「被告洪德利復利用上開三件土地擔保借款案之申借名義人
              王忠慰等十九人、陳學時等七人及張素嬪向林口鄉農會為鉅額借款等
              情，亦據洪敦文、洪慧玲供明在卷，並經證人‧‧‧丙○○‧‧‧等
              人證述明確」（見理由欄第一項第（六）小項），是被告同意為借款
              名義人，並知悉借款情事，渠已於刑事審理中自承，渠辯稱未同意為
              借款名義人，顯與事實相悖。
        （二）本件被告同意為系爭借款之名義人，並知悉借款情事，此徵諸被告於
              八十五年四月十六日八十五年他字第三六八號背信案件偵查訊問時，
              檢察官問「是否都有去林口農會申請借款？」，被告答「有」，即明
              被告確悉借款情事。又洪敦文於八十五年八月二日八十五年訴字第一
              五七八號背信案件訊問時，法官問「如何找到丙○○及陳園地」，洪
              敦文答「他二人原為利明飲料有限公司（以下簡稱利明公司）員工，
              因洪德利欲購買土地須找人貸款，叫我去找人，是他二人自己辦入會
              手續的，我有向他二人說明是以他二人名義借款，也是經他二人同意
              」，益明被告確實同意為系爭借款之名義人，渠稱不知借款情事，並
              不同意為系爭借款名義人，顯與事實有悖。
        （三）再者，被告雖主張渠僅於授信約定書簽名，並未蓋章，惟證人陳隆德
              於八十八年九月九日證稱「簽名跟印章都是被告丙○○親自為之」，
              即明授信約定書之印文確係被告所為，又被告於八十八年五月十一日
              言詞辯論時亦自認「借據上之印章是被告本人的」，渠再主張印章係
              遭盜刻盜蓋，非僅與事實相違，更應就上開事實負舉證責任。
        （四）再者，銀行業者經辦一般貸放業務，係由借用人提出借款之申請，銀
              行業者循序辦理徵信、對保、開立活期帳戶等手續後，即將款項撥入
              帳戶完成貸放作業。本件徵諸被告於八十一年四月七日申請加入原告
              會員，並於八十一年四月十七日親自辦理對保，而於授信約定書親自
              簽名蓋章，同日並開立帳號一二一︱一二一０八三號之活期儲蓄存款
              帳戶等情，被告所為均為貸放手續並經之程序，渠就系爭借貸顯係知
              情並同意，乃無疑義。
        （五）又查，上開刑事判決認定之犯罪事實，係認定超貸部份有背信之罪責
              ，因借款名義人均同意充當人頭，並辦理對保手續，而認定並無任何
              冒貸情事，是被告主張係遭冒貸，亦與上開刑事判決認定之事實相悖
              。
      二、再者，依授信約定書第二條之約定「於未為前項通知及變更或註銷留存印
          鑑手續前與貴會（即原告）所為之交易，立約人（即被告）均願負其責任
          」，系爭借據印鑑既與授信約定書留存印鑑相符，被告就系爭債務即應負
          清償責任，被告主張印章係遭偽刻盜蓋，應就上開事實負舉證責任。
      三、本件被告一再辯稱﹕渠於八十一年四月十七日所簽署之文件係入會申請資
          料，而非辦理對保及簽署授信約定書，惟查﹕渠係於八十一年四月七日申
          請入會，並於當日填寫入會申請簽名用印，非僅與渠主張簽署日期不符，
          甚且果若如渠主張﹕渠係受洪敦文詐騙，以為所簽授信約定書為入會資料
          ，則何以渠主張同一日簽署之申請書與授信約定書一有用印、一無用印，
          且兩者之印文亦不一致？足見渠主張﹕於八十一年四月十七日所簽署文件
          為入會申請資料顯與事實相悖，渠於八十一年四月十七日確係辦理對保、
          簽署授信約定書、開戶等貸放手續，渠既明知係辦理申請借貸，即應負返
          還借貸義務，乃無疑義。
      四、本件被告係於八十一年四月七日申請入會，並於當日填寫入會申請簽名用
          印，嗣又於八十一年四月十七日辦理對保、簽署授信約定書、開立活期儲
          蓄存款帳戶，並非如被告於八十八年六月二日所提答辯（二）狀所主張「
          八十一年四月間被告因聽信洪敦文所言加入林口鄉農會為贊助會員者，可
          享有免費領取時節贈品之福利，洪敦文並表示願代各人辦理入會手續，遂
          於該月十七日，經洪敦文呼引後，至位於明利公司隔壁之由洪德利擔任負
          責人之安敦建設有限公司（以下簡稱安敦公司）內，簽署其所稱之『加入
          贊助會員所須之資料文件』（即原告所提之授信約定書）」（見該狀第三
          頁第二行以下），渠僅於四月十七日辦理入會手續，且不知當日所辦理者
          係對保手續。被告既於四月七日即已辦妥入會申請，嗣再於四月十七日辦
          理對保、簽署授信約定書、開立活期儲蓄帳戶，渠即明知四月十七日所辦
          理者為貸款申請，被告掩飾四月七日辦理入會申請之事實，強將四月十七
          日之對保手續解釋成入會手續，非僅與事實有悖，更與經驗法則相違，被
          告主張不知所辦理者為貸款手續，顯不足採。且查本件系爭借據及授信約
          定書之印章均為被告所有，此徵諸八十八年五月十樓一日之言詞辯論筆錄
          ，法官問「借據上印章是否被告本人印章？」，被告訴訟代理人答「借據
          上的印章是被告本人的」即明，借據之印章既為被告所有，渠即應就系爭
          借貸負返還之責，渠主張係遭盜蓋，亦應就該等事實負舉證責任，渠空言
          印章係遭盜蓋，乃無足採。
      五、被告又辯稱﹕渠於八十一年四月十七日所開立之活期儲蓄帳戶，係為轉匯
          薪資所用，惟查﹕被告於八十一年四月底即已離職，焉有再行轉匯薪資之
          必要？被告雖又辯稱﹕渠係因友人邀同合夥而離職，惟合夥開設公司並非
          等同兒戲，被告焉有可能於四月十七日尚不知合夥之情，旋於短短十三日
          後即決定離職之理，足見被告所辯，實與常理不符，而為卸責之詞。
      六、又被告一再主張﹕第三人陳園地與渠係同遭洪敦文冒名貸款，陳園地可證
          明被告並未向原告借貸，惟查﹕陳園地向原告所貸款項，業由渠悉數清償
          ，如謂陳園地係遭洪敦文冒貸，渠焉有清償之理，被告主張渠係遭冒貸，
          亦非事實。
      七、按「由自己之行為表示以代理權授與他人，或知他人表示為其代理人而不
          為反對之表示者，對於第三人應負授權人之責任」，民法第一百六十九條
          定有明文。經查﹕本件渠既主張將身分證，扣繳憑單、戶籍謄本等資料提
          供予洪敦文，嗣渠又親自辦理對保，並於授信約定書簽名及辦理開戶，是
          縱如渠主張係洪敦文於八十一年四月十八日私自用印於借據，惟渠之上開
          行為，顯已表示授權予洪敦文，依上開規定被告亦應負表見代理之責。被
          告雖主張﹕原告明知渠並未授權而不負表見代理之責，惟查﹕綜觀本件之
          確定刑事判決，其論罪係認定原告職員超貸而有背信刑責，並未認定有冒
          貸事實而論以偽造文書刑責。且縱如被告主張原告知悉貸款係洪德利借用
          名義貸款，惟原告亦無從知悉洪德利係擅用被告名義私自借款，原告並無
          民法第一六九條但書之情，被告仍應負表見代理之責。再者，本件亦僅為
          一般借貸要約承諾之合意，並無任何不法之意思表示，被告主張本件借貸
          之意思表示為不法而無表見代理之適用，乃有誤會。
      八、按「無法律上之原因而受利益，致他人受損害者，應返還其利益。雖有法
          律上之原因，而其後已不存在者，亦同」，民法第一百七十九條定有明文
          。經查﹕本件縱如被告主張，兩造並無任何借貸關係存在，惟原告既曾於
          八十一年四月十八日將二千五百萬元撥入被告所開立之一二一︱一二一０
          八三號帳戶，被告就該筆款項顯無法律上之原因而受有利益，依前開民法
          之規定，被告亦應返還前開款項，乃無疑義。
      九、又按「訴狀送達後，原告不得將原訴變更或追加他訴。但有下列情形之一
          者，不在此限。…二、請求之基礎事實同一者。七、不甚礙被告之防禦及
          訴訟終結者。」，民事訟訴法第二百五十五條定有明文。本件原告主張不
          當得利之訴訟標的，係本於同一之請求基礎事實，並不妨礙被告之防禦及
          訴訟終結。是原告自得再主張不當得利請求返還前開款項。
      十、另與本件相類情形，另名借款名義人黃國祥，亦經  鈞院判決應負清償責
          任，茲提出該判決以供  鈞院卓參（原證九）。
    十一、又本件原告對連帶保證人林和吉、侯明輝均已取得確定之執行名義。
貳、被告方面：
  甲、聲明：求為判決﹕
            （一）原告之訴駁回。
            （二）訴訟費用由原告負擔。
            （三）如受不利之判決，被告願供擔保，請准宣告免為假執行。
  乙、陳述：
      一、查本件原告於支付命令聲請狀中略以﹕被告於八十一年四月十八日向原告
          借用貳仟伍佰萬元正，約定借款日期自八十一年四月十八日起至八十三年
          四月十八日止，爾後每月繳息，到期即將借款如數清償。詎被告自八十三
          年七月十八日起即未依約清償，主張被告應給付原告二千五百萬元整及自
          八十三年七月十八日起至清償日止，按年息百分之十計算之利息，並自八
          十三年八月十九日起至清償日止，其逾期在六個月以內按上開利率百分之
          十，超過六個月以上就超過部份，按上開利率百分之二十計算加付違約金
          云云。
      二、惟原告所訴並非實在，爰條陳答辯理由如后：
        （一）事實經過：
          (一)本件乃第三人與原告前總幹事勾結舞弊而生：
            本案緣起第三人洪德利（前台北縣林口鄉長及五股工業區管理中心主任
            兼安敦建設集團負責人）於八十一年間因經營建設公司需款週轉，明知
            林口鄉農會即原告之申貸放款規則需申請人為該會會員，且每人每戶最
            高申貸金額不得逾二千五百萬元，竟勾結時任原告林口鄉農會總幹事職
            位之陳有諒及其他職員多人，由洪德利提供其所出資購買而登記於林和
            吉、王忠慰、徐義榮及侯明輝等人名下之土地一筆作為擔保，利用多數
            人頭向原告分散借款後交洪德利集中利用，而洪德利等為逞其不法利益
            ，因其使用人頭之需要，竟遂心生歹念冒用被告丙○○之名義，擅自製
            作內容不實之借款申請書及個人資料表，並浮報被告之年收入等債信資
            料，在陳有諒等人掩護之下向原告林口鄉農會貸得二千五百萬元鉅款，
            並旋即存入洪德利子媳張悅華帳戶供洪德利個人運用，並統一由洪德利
            為各人頭繳納利息，嗣後洪德利因事業經營失利週轉不靈停止繳納利息
            ，仍由陳有諒等人予以遮蓋，致未列入催收款項科目處理。對於前開洪
            德利等人勾結陳有諒等農會幹部、職員冒貸鉅款之諸般情事，被告於案
            發前均一無所悉。而洪德利及陳有諒等人之犯行參見台灣高等法院八十
            六年上易字第六六六五號刑事判決即明。
          (二)被告丙○○於不知情狀況下遭偽冒名義貸款之經過：
            按被告丙○○係於八十年底至八十一年四月下旬期間，任職於案外人洪
            德利（即此冒貸事件之主謀）之子洪敦文（於同案以共犯起訴並判刑確
            定）擔任負責人之利明公司擔任飲料配送之運貨司機，八十一年四月間
            被告因聽信洪敦文所言加入林口鄉農會為贊助會員者，可享有免費領取
            時節贈品之福利，洪敦文並表示願代各人辦理入會手續，遂於該月十七
            日，經洪敦文呼引後，至位於利明公司隔壁之由洪德利擔任負責人之安
            敦公司內，簽署其所稱之「加入贊助會員所須之資料文件」（即原告提
            出之授信約定書），洪敦文又表示日後利明公司職員之薪資將以匯入各
            人農會帳戶方式發給，而另指示被告簽名於另紙（即原告所提之存款印
            鑑卡）上以便由其代為申辦帳戶，當時並有農會職員在場（被告於刑事
            偵查程序中作證時始得知該名農會職員係林口鄉農會放款調查員陳隆德
            ，後亦經以共犯判刑確定）。惟當時所簽名之文件僅被告提呈之授信約
            定書及存款印鑑卡，並不包括擔保放款借據在內；且被告均只簽名，並
            未加蓋印章，原告所提各項書據上之印文均係他人偽刻其印章後，於被
            告毫不知情狀況下所偽造。事後被告旋即離職（被告於四月十七日簽署
            該等文件後因友人吳文進相邀創業成立詠晉股份有限公司，故至四月下
            旬即離職），而贊助會員乙事並無下文，亦不知洪敦文是否確有為被告
            代辦農會帳戶。嗣被告雖已遭他人冒貸鉅款但亦渾然不知，直至洪德利
            等人東窗事發後，經檢察官傳訊始得悉其中內情。
        （二）本件被告丙○○係遭欺騙冒用名義，已於刑事偵審程序中予以查明：
            (一)由洪敦文、另名被冒用名義貸款之利明公司員工陳園地及被告丙○○
              三人於偵查程序中之供述可知，被告丙○○確係遭冒用名義貸款：
              關於被告係為洪敦文所欺而簽名於相關文件乙節，參以本案關係人洪
              敦文、陳園地與被告於偵查中之供述，即可自明。
              1.4.16.檢察官偵訊筆錄：
              「（問陳園地、丙○○二人）洪敦文如何說？」
              「（陳園地答）他跟我說要辦農會贊助會員，他當時是我工作利明飲
               料有限公司負責人。」
              「（丙○○答）我也是在利明公司上班，情形是他透過陳園地跟我說
               要我辦農會贊助會員。」
              「（問二人）洪某有否說要借款？」
              「（二人答）沒有，他是說辦會員要開戶，可將我們薪水轉帳到裡面
              。」
              2.5.3.檢察官偵訊筆錄：
              「（問洪敦文）對陳園地及丙○○二人如何說？」
              「（洪敦文答）我跟陳園地說，我父親要拿土地借款，少了會員，請
              他幫忙要他叫農會辦加入會員、開戶、對保、再借款，並請他轉告陳
              榮波。之後他們二人再拿身分證、印章給我。」
              3.5.10.檢察官偵訊筆錄：
              「（問陳園地、丙○○二人）知否其（授信約定書）內容為何？在何
              處簽名？」
              「（二人答）是農會一個胖胖高高的人拿到林口鄉○○路五二五巷十
              號安敦公司內給我們簽，簽時我們並沒有看內容，以為是要加入贊助
              會員的手續。」
              「（問二人，提示入會申請書）這申請人處名字是否是你們自己的簽
              名？」
             「（二人答）是。」
             「（問二人）洪敦文有否說是要辦理借款？」
             「（二人答）沒有。」
            由右揭筆錄內容可知，陳園地與被告係遭坑騙，而於安敦公司內簽名於
            授信約定書等文件。至洪敦文所稱，曾告訴陳園地實情，及後來二人有
            交付身分證、印章等節均與事實不符，不外係其東窗事發後所為之卸責
            之詞。蓋未得任何好處而代他人背負鉅額債務，試問何人願為此愚行？
            抑且，洪敦文亦承認，其並未自己告知本案被告，而係「請陳園地轉告
            」。實則陳園地自己尚且為其所騙，何況被告？是被告對自己遭他人冒
            用名義貸款乙節絕不知情，已彰彰明甚。
          (二)台灣高等法院八十六年上易字第六六六五號刑事判決亦認本案被告陳榮
            波係遭欺騙而冒用名義貸款：
            1.該刑事判決之所以認定洪敦文乃冒貸案共犯，其理由之一，即本於洪
              敦文誑騙陳園地、丙○○之事實。詳參該判決書第十六頁第十一行以
              下引述陳園地等證詞部份之記載。
            2.抑且，被告之「借款申請書」及「個人資料卡」乃洪慧玲（洪德利之
              女）所填寫，內容多有不實，且填寫後均交由洪德利及洪敦文閱覽過
              （見該判決書第十六頁第十五行），並係由洪敦文、洪慧玲持向原告
              林口鄉農會申請借款（見該判決書第四頁第六行）。
            綜右可知，該判決亦可認本案被告丙○○對自己被利用為借款人頭並不
            知情。
      （三）由本案「貸款」過程中之其他異常情形，依經驗法則亦足論斷被告陳榮
            波應不知情：
          (一)本案相關文書上所呈現之被告丙○○印文並不一致：
            原告所提之被告丙○○於「入會申請書」上之印文，與「借款申請書」
            、「授信約定書」及「擔保放款借據」上之印文並不相同，由此正可證
            明後三者其上之印文必係於被告不知情下由他人偽刻印章作成，蓋若被
            告知情而欲配合洪德利等進行舞弊超貸，則各相關之申貸書上之印文必
            無不一致之理，由此不一致之事實，足見被告確未參與本件人頭超貸案
            件。
          (二)由承辦貸款申請案之代書謝美雲之供詞可知，該枚借款文書上所蓋用之
            「丙○○印章」非由丙○○本人持有而施用：
            3.調查局謝美雲代書調查筆錄：
            「（問：提示前揭貸款申請書）申請書上簽名蓋章部份係何人所為？」
            「．．．．丙○○．．．．等人為事務所員工吳淑珠之字跡，印章部分
            除．．．．等自行提供外，其餘印章或其他的資料均由洪德利交待洪敦
            文或洪慧玲交給黃月麗俾便辦理貸款事宜。」
            「（問前述洪德利將印章、資料交予妳辦理貸款手續有無經渠等人同意
             ？」
            「同前述，林屘、劉燮琴部份我已取得渠等同意才辦理，至於其他人部
            份因為洪德利表示沒有問題，只要有缺資料均會由渠子女洪敦文、洪慧
            玲補齊，故我未詳問。」
            故由代書謝美雲前揭供詞可知，被告並非屬已同意充作人頭者，僅因洪
            德利保證沒問題，其才一併用以申辦貸款。抑且，依代書謝美雲之供詞
            ，「丙○○之印章」既早已在作業之初，即由洪敦文交付予伊，俾用於
            填寫貸款申請書等相關事宜，則被告丙○○又如何可得於其後八十一年
            四月十七日，農會派人至安敦公司請陳園地與被告簽署授信約定書時，
            在授信約定書上簽名後，又同時當場施用該枚印章？故授信約定書等文
            件上之印文，顯然為他人事後再行補蓋而成。而他人又為何要煞費周章
            ，已有被告之簽名而仍不以為滿足，非得在授信約定書上製作出被告之
            印文不可？顯然彼等已慮及將來必有一文件，須在形式上有被告之承諾
            ，而事實上被告又有可能不答應簽名者，故須預留此伏筆，俾得將來可
            僅以此印章偽冒被告之意思。而此被告絕不可能同意簽名之文件，即為
            內容清楚載明借款意旨之「擔保放款借據」！
          (三)由洪敦文所供稱之系爭貸款撥款及轉帳過程可知，「擔保放款借據」等
            撥款、轉帳上之「丙○○印文」應係由原告內部與洪德利相勾結之人員
            所自行蓋用：
            茲摘錄洪敦文於刑事偵審程序中之供述於后：
            1.5.3.檢察官訊問洪敦文筆錄：
            「（問）農會同意這筆借款，錢的去處為何？」
            「（答）先入到債務人各別戶頭，我再去辦理轉入到我太太張悅華戶頭
            。」
            「（問）如何轉入張悅華戶頭？」
            「（答）詳情我不知，我只拿張悅華存摺及印章去辦，我是找放款人員
            辦。」
            2.9.13.板橋地院洪敦文調查筆錄：
            「（問）貸得款項如何轉至張悅華帳戶？」
            「（答）貸款撥款時洪德利叫我拿張悅華的存摺到農會，至於如何辦理
            我不清楚。」
            「（問）錢如何撥入？」
            「（答）是用轉帳的方式。」
            「（問）由何人轉帳？」
            「（答）我忘記了。」
            「（問）何人負責撥款？」
            「（答）由放款人員撥款。」
            「（問）放款人係何人？」
            「（答）有很多人，我不清楚。」
            「（問）如何提款？」
            「（答）用轉帳或用何種方法我不是很清楚。」
            故據洪敦文右揭供詞，其辦理將各人頭帳戶內之貸款轉入其妻張悅華帳
            戶之事宜，係依洪德利指示，持張悅華存摺及印章前往洽農會放款人員
            辦理即可，詳情其亦不清楚。惟依常理，辦理轉帳豈可無該轉出帳戶名
            義人之同意？依洪敦文所言，其於八十一年四月十八日單獨一人且僅持
            其妻張悅華之存摺及印章，即可將被告丙○○帳戶內之貸款轉帳一空，
            寧非怪事？而八十一年四月十八日當天，非但出現了僅有被告丙○○印
            文的「擔保放款借據」，且農會於同日丙○○並未偕同到場，洪敦文也
            沒帶該枚丙○○印章之情形下，竟能憑空生出蓋有丙○○印文之「轉帳
            支出傳票」、「轉帳收入傳票」及「取款憑條」。唯一之可能，為八十
            一年四月十八日當天，該枚印章實早已置於與洪德利相勾結之農會人員
            手中，只等貸款一撥下，即刻於各文件上蓋章轉帳完畢。故原告所謂被
            告已於擔保放款借據上用印，故須負責之說法，實與事實相悖，蓋在擔
            保放款借據上用印者，只能是原告自己之內部人員。緣以依前所述，該
            枚印章既未由洪敦文所攜往持用，而洪敦文又未偕同丙○○到場，若非
            係由農會人員自行於該擔保放款借據上用印，又豈有他人？再徵諸該筆
            鉅額貸款只存在被告帳戶內八分鐘之事實（自十時四十七分至十時五十
            五分），足見本案貸款之撥入被告之帳戶，必係於四月十八日上午，洪
            敦文抵達林口鄉農會後才開始作業，而該「擔保放款借據」，與「轉帳
            之傳票」及「取款憑條」上之被告印文，即係於此八分鐘內，由與洪德
            利勾結之農會人員一一作成。
          (四)各相關貸款文件之簽署方式亦有違常理，足見被告丙○○並未與洪德利
            等勾結：
            觀諸原告所提出之各項貸款相關文件，其內容完全不涉實體借貸關係之
            「入會申請書」、「授信約定書」既經被告簽名，而涉及本件實體之借
            貸權利義務關係之「借款申請書」、「擔保放款借據」及「轉帳收入、
            支出傳票」、「取款憑條」等反均未經被告簽名，而僅蓋用該枚「陳榮
            波印章」，其輕重失衡，顯然悖於常理，實與經驗法則相違背，亦足證
            被告確不知情，純係遭人利用。蓋以，如確知情而同意充當貸款人頭，
            則簽名不過舉手之勞，何以在最重要的明示申貸借款意思與表明收訖貸
            款等文件上，卻反吝於配合？此自實係洪敦文、洪德利等人自知被告係
            遭利用，斷無可能同意，而根本未請其協力配合簽名之故。
      （四）本案情形絕無表見代理之適用：
            原告主張因被告將身分證、扣繳憑單、戶籍謄本等資料交予洪敦文，故
            應負表見代理之責云云，惟：
          (一)洪敦文係被告任職之利明公司負責人，關於被告之身分證影本、薪資扣
            繳憑單與戶籍謄本等物，依經驗法則本為一般公司內人事及稅捐資料之
            所常備，若謂此構成表見代理則人人恐將均須負授權人之責任矣。況且
            依七十年台上字六五七號判例意旨，將自己印章交付他人保管不構成表
            見代理。則舉重以明輕，印章係作為個人表意之工具，而身分證影本、
            薪資扣繳憑單及戶籍謄本不過係記載若干個人資料之文書複本，兩相比
            較之下，前者尚且不須負表見代理之責，則被告尤無應負授權人責任之
            理。
          (二)再者，依3.陳隆德於調查局之供詞「他們都知道（按指貸款係洪德
            利所為乙節），相關人員包括我、王麗卿、陳秀琴及陳有諒等人。」，
            則原告自總幹事以下各級承辦職員既均明知該等貸款實係洪德利運用人
            頭進行超貸而仍與之勾結，則原告林口鄉農會對洪德利、洪敦文等人係
            無代理權自屬「明知」，或對代理權之有無未盡查證之責而屬「可得而
            知」，依民法第一百六十九條但書，被告自毋庸負表見代理之責。
          (三)抑且，依五十五年台上字第一０五四號判例意旨，「表見代理云者，即
            代理人雖無代理權而因有可信其有代理權之正當理由，遂由法律課以授
            權人責任之謂，而代理僅限於意思表示範圍以內，不得為意思表示以外
            之行為，故不法行為及事實行為不僅不得成立代理，且亦不得成立表見
            代理。」。原告總幹事以下之各級承辦職員均明知本件貸款係洪德利運
            用人頭違反農會授信規定進行申貸，已如前述，彼等相互勾結之犯行並
            已遭判刑確定，則本件貸款一方面已違反刑法規定，一方面亦造成基層
            金融機構資金掏空而危及金融公共秩序，其係屬「不法行為」自無庸疑
            。依前開判例意旨，原告對本件貸款種種不法及危害金融「公共秩序」
            之處均為明知，自無由主張成立表見代理。
      （五）退一萬步言，原告應依民法第二十八條規定與陳有諒負連帶賠償責任，
            被告於此預為抵銷之抗辯：
            依農會法第二條規定：「農會為法人。」；第三十一條規定：「農會總
            幹事秉承理事會決議執行任務，向理事會負責。」；第二十九條規定：
            「農會會員（代表）、理事、監事之行使職權，應限於會議時為之。」
            故農會總幹事於平時即為有權代表農會之人，而依民法第二十八條規定
            ：「法人對於董事或其他有代表權之人因執行職務所加於他人之損害，
            與該行為人連帶負賠償之責任。」按原告林口鄉農會前總幹事陳有諒與
            訴外人洪德利勾結以被告名義作為人頭之一，而分散冒貸鉅款，現竟因
            洪德利無法償還而致被告遭受追償，核陳有諒之行為顯已符合民法第一
            百八十四條第一項後段「故意以背於善良風俗方式加損害於他人」之要
            件，如被告應受不利之判決，即為受有損害，被告即得依民法第二十八
            條主張原告應負連帶損害賠償責任，於此特預為抵銷之抗辯。
      （六）原告其餘攻擊方法亦均顯無理由：
          (一)洪德利等人案發之後被告早經表示異議，絕非如原告所稱沈默以對：
            本件貸款案爆發後，刑事部份因已由檢察官主動追訴，被告未再提出告
            訴；民事部份被告當初已於得知自己被充作人頭之情事後，委請黃玉階
            代書去函原告表明拒絕充作貸款人頭之異議之意。絕非如原告所言，自
            始即沈默以對。原告妄加指責，欲以之為被告同意充作人頭之佐證，實
            屬無稽。
          (二)本案情形與原告所提另名借款名義人黃國輝之情形迥不相同：
            原告提出之  鈞院八十七年度訴字第八四三號民事判決，雖判決另名貸
            款名義人黃國祥應償還林口鄉農會其貸款款項，惟二案情形迥不相同：
            1.黃國祥授信約定書簽署日期與借款日期為同日（參該判決書第七頁第
              九行）；本案被告「授信約定書」與「擔保放款借據」之作成日並非
              同一日。
            2.黃國祥與林口鄉農會先前另有一千一百萬元之貸款往來（確為黃國祥
              自己貸得），並與該案系爭之貸款使用相同撥款帳戶（參該判決第七
              頁第十五行；第九頁第四行）；本案被告與原告林口鄉農會從無貸款
              往來；原告撥款之帳戶，其交易紀錄只有本件系爭借款匯入匯出及洪
              德利等人所為之利息存入及轉出紀錄，被告並未使用過該帳戶。尤有
              甚者，自「轉帳收入傳票」及「取款憑條」所載時間可知，該筆二千
              五百萬元借款只存入該帳戶八分鐘即被全額提出。
            3.黃國祥與事件主謀洪德利關係密切，曾將身分證借其使用（參該判決
              書第七第十六行︶，並有百餘萬元之金錢往來（參該判決書第三頁第
              十四行）；本案被告只係洪德利之子洪敦文擔任負責人之利明公司中
              的一名運貨司機，與彼等並無何等深厚關係，怎會甘心擔負比黃國祥
              還高數倍之貸款？
            故綜右所述，二案情形根本不同，自不能為相同之處理，而亦認被告知
            情令負償還借款之責。
          (三)「授信約定書」第二條不足以作為被告應負責之依據：
            1.被告並未留存印鑑：
              被告在「授信約定書」上只曾簽名，並未蓋章。該枚印章既係他人蓋
              用於本案貸款文件，自非被告留存之印鑑，而不生有否註銷留存印鑑
              及應否負責之問題。
            2.本件「授信約定書」未交由被告仔細閱覽：
              定型化契約成立之前提乃相對人已充份理解契約內容。本件「授信約
              定書」第一行立約定書人姓名處，及第十二條合意管轄之法院名稱均
              漏未填寫，顯然被告並未獲得充份時間理解其內容，係在他人指引之
              下於匆促間簽名於結尾處，才會發生應填寫處未填寫之情形。再考量
              被告只有國小學歷，應認本授信契約書之內容，尚未為被告理解，而
              未達成合意，自不能引為雙方權義關係之依據。
            3.退一萬步言，授信約定書第二條之規定亦僅限於留存印鑑未註銷時本
              人或經本人授權之人與其所為交易仍應負責，並非不問是否確係由本
              人或經本人授權之人所為交易均應負責，否則此一「約定」本身即有
              違背公序良俗之虞。
            茲本件被告既主張借貸關係不存在，且非由本人或經授權之人所為，則
            該「授信約定書」縱已合法簽定，亦不足以證明雙方之借貸關係合法成
            立，要屬顯然。
      （七）本件亦絕無不當得利可言：
            依前述，本件被告丙○○純係遭人冒用名義貸，對整件冒貸情事一無所
            知，系爭帳戶均由洪德利集團掌控，所撥貸款亦係旋即全額轉出至其他
            帳戶供洪德利運用；抑有進者，該等撥款、轉帳過程，均由原告內部與
            洪德利勾結之人員持用該枚「丙○○」印章而進行之︵參前述第三點第
            (三)小點︶，被告丙○○對所有情事一無所悉，所有貸款分文未得，整個
            過程全由陳有諒、洪德利一手操控，此豈有何不當得利之可言？原告所
            提不當得利之主張，實殊無理由。
      （八）綜右所陳，原告之訴顯無理由，為特詳陳始末，狀請  鈞院鑒核，賜判
            如答辯之聲明，以維權益，俾彰法治。
參、本院依職權調閱臺灣高等法院八十六年度上易字第六六六五號陳有諒背信刑事案
    卷。
    理    由
壹、兩造爭執要旨﹕
一、本件原告起訴主張﹕被告於八十一年四月十八日向原告借用二千五百萬元，約定
    借款日期自八十一年四月十八日起至八十三年四月十八日止，爾後每月繳息，到
    期即將借款如數清償。詎被告自八十三年七月十八日起即未依約清償，爰依消費
    借貸之法律關係訴請被告給付二千五百萬元及自八十三年七月十八日起至清償日
    止，按年息百分之十計算之利息，並自八十三年八月十九日起至清償日止，其逾
    期在六個月以內按上開利率百分之十，超過六個月以上就超過部份，按上開利率
    百分之二十計算加付違約金等語。
二、被告則以﹕伊並未向原告借貸系爭二千五百萬元款項，系爭借據之簽名非伊所為
    ，伊亦不認識連帶保證人，本件係因訴外人洪德利欲向原告貸款，勾串農會員工
    陳有諒，由訴外人洪德利之女洪慧玲填寫不實申請人借款申請書及個人資料冒貸
    ，系爭借款提領之印鑑章非伊自己保管，被告對自己遭他人冒用名義貸款乙節絕
    不知情云云資為抗辯。
貳、得心證之理由：
一、本件原告主張被告於八十一年四月十八日向原告借用二千五百萬元，該款項並於
    同日撥入被告於原告信用部所開立活期儲蓄存款帳號為一二一︱一二一０八三號
    之帳戶內之事實，業據原告提出擔保放款借據、授信約定書、印鑑卡、放款交易
    明細查詢及取款傳票各一件為證，被告並自認系爭借款之授信約定書上之簽名為
    其親自所為，印章亦為被告本人所有等情不諱（參見本院八十八年五月十一日言
    詞辯論筆錄）。
二、經查﹕本件被告係於八十一年四月七日申請加入原告會員，並於八十一年四月十
    七日親自辦理對保，於授信約定書親自簽名蓋章及開立活期儲蓄存款帳戶一節，
    有原告提出之入會申請書可參，並據證人即原告辦理對保職員陳隆德於本院訊問
    時證述在卷（參見八十八年九月九日言詞辯論筆錄），被告之意若僅在加入贊助
    會員，斷無在簽署入會申請書後相隔十日再簽署供借款用之授信約定書並辦理對
    保手續之理，且被告自承學歷為小學畢業，依其智識能力，當能分辨授信約定書
    與入會申請書之區別，被告既於系爭借款之授信約定書上簽名，自有向原告借款
    之意，至為灼然，是其所辯﹕簽署授信約定書係做為加入贊助會員用云云，委無
    可採。
三、本件系爭擔保放款借據借據上被告之簽名固非由其所為，此為兩造所不爭執，惟
    按依被告所簽署授信約定書第二條﹕「於未為前項通知及變更或註銷留存印鑑手
    續前與貴會（即原告）所為之交易，立約人（即被告）均願負其責任」之約定，
    系爭擔保放款借據上蓋用之印鑑既與授信約定書留存之印鑑相符，被告亦自認印
    章為其本人所有，已如前述，被告就系爭債務即應負清償責任，被告雖辯稱﹕印
    章係遭偽刻盜蓋並遭冒用名義貸款云云，惟依被告所為舉證並不足證明該印章係
    遭偽刻盜蓋並遭冒用名義貸款之情，況被告確同意為系爭借款之名義人，並知悉
    借款情事，此徵諸被告於臺灣板橋地方法院檢察署八十五年他字第三六八號背信
    案件檢察官八十五年四月十六日訊問時自承有去林口農會申請借款，訴外人洪敦
    文於本院八十五年訴字第一五七八號背信等刑事案件八十五年八月二日審理時亦
    供認﹕原告及訴外人陳園地原為利明公司員工，因洪德利欲購買土地須找人貸款
    ，叫伊去找人，是渠二人自己辦入會手續的，我有向他二人說明是以他二人名義
    借款，也是經他二人同意等情，業據本院依職權調閱臺灣高等法院八十六年度上
    易字第六六六五號陳有諒背信刑事案卷可參，再參酌被告於八十一年四月七日至
    同月十七日先後辦理加入原告會員、簽署授信約定書、對保及開立活期儲蓄存款
    帳戶等情，足認被告確同意擔任系爭借款之名義人。被告既向原告辦理借款手續
    ，原告復於八十三年四月十八日將二千五百萬元撥入被告於原告信用部所開立活
    期儲蓄存款帳號為一二一︱一二一０八三號之帳戶，兩造間之借貸即已成立，被
    告既未依約償還，原告自得依兩造間消費借貸之法律關係，請求被告清償系爭借
    款二千五百萬元及利息、違約金。
四、被告雖另辯稱﹕原告應依民法第二十八條規定與陳有諒負連帶賠償責任，被告於
    此預為抵銷之抗辯云云，經查﹕原告所僱請之前總幹事陳有諒雖與訴外人洪德利
    勾結而向原告超額貸款，以致擔保品不足受償而向被告追償，惟被告確悉借款情
    事且同意為系爭借款之名義人，已詳如前述，原告之僱用人陳有諒之行為即不符
    合民法第一百八十四條第一項後段「故意以背於善良風俗方式加損害於他人」之
    要件，原告亦無負連帶損害賠償責任可言，被告主張抵銷之抗辯，亦屬無據。
五、從而，原告依據消費借貸之法律關係，請求被告給付二千五百萬元暨自八十三年
    七月十八日起至清償日止，按年息百分之十計算之利息，與自民國八十三年八月
    十九日起至清償日止，其逾期在六個月以內，按上開利率百分之十，逾期六個月
    以上，就超過部分，按上開利率百分之二十計算之違約金，為有理由，應予准許
    。
六、因本案事證已臻明確，兩造其餘主張、陳述、所提證據及被告聲請傳喚證人陳園
    地，經審酌後認對判決之結果不生影響，爰不予一一論列，附此敘明。
參、假執行之宣告﹕
    兩造陳明願供擔保請為宣告假執行或免為假執行，經核均與規定相符，爰分別酌
    定相當之擔保金額予以宣告。
據上論斷：本件原告之訴為有理由，依民事訴訟法第七十八條、第三百九十條第二項
、第三百九十條第二項，判決如主文。
中      華      民      國    八十九    年      八      月       十五   日
                                  臺灣板橋地方法院民事第三庭
~B法  官  李昭融
右為正本係照原本作成。
如對本判決上訴，須於判決送達後二十日內向本院提出上訴狀。
中      華      民      國    八十九    年      八      月       十七   日
~B書記官  陳蒼仁


司法院資訊處製作；財團法人民間司法改革基金會備份。
